臺灣彰化地方法院民事判決　99年度訴字第1011號
原　　　告　陳世曜
訴訟代理人　林見軍律師
複代理人　　楊小慧
被　　　告　王金榮
上列當事人間請求返還借款事件，本院於100年1月21日言詞辯論
終結，判決如下：
    主      文
被告應給付原告新台幣壹佰零玖萬壹仟伍佰元，及自民國九十九
年十一月十九日起至清償日止，按年息百分之五計算之利息。
訴訟費用新臺幣壹萬壹仟捌佰玖拾元由被告負擔。
    事實及理由
一、原告起訴主張：
  (一)查原告陳世曜自與被告王金榮認識以來，被告王金榮即於民
    國（下同）94年起多以日常生活之需向原告貸借款項（例如
    與人發生車禍需賠償金、酒駕罰款、繳稅、家庭開銷等），
    當時因為被告對僅能依靠輪椅而有行動不便之原告極為照顧
    ，甘為原告行動上之左右手，是感念於此原告對於被告貸借
    之請求乃多加應允。甚而二人亦常偕伴同至理容ＫＴＶ娛樂
    ，此間被告更是央託原告先行代為償付，嗣於日後再行一併
    歸還。而就上開借、墊款，被告均會開立本票予原告陳世曜
    收執作為借款之憑據，此間如附表所示七紙本票（以下稱系
    爭七紙本票）即是被告本於貸借為由所開立之還款憑據。
  (二)其後，及至96年初因被告王金榮無力償還所欠之債務，遂由
    被告與其母親即沈春貴商議同意以彰化市○○段南郭小段17
    地號，應有持分10000分之247，以及其上8022建號（門牌編
    號為彰化市○○路○段215之2號4樓）之不動產抵償被告所欠
    原告之一切債務，協議既定， 眾人即於96年5月16日前至代
    書處簽立不動產買賣契約書， 並於96年6月15日辦竣所有權
    移轉登記至訴外人陳麗玲名下。不意在過戶並由原告交還作
    為借款憑據之本票正本予被告王金榮受領後，沈春貴竟以：
    「未經原告同意虛偽簽訂買賣契約」、「施用詐術騙取原個
    人所有之上開房地文件，並擅自過戶」云云等語，分向原告
    提出詐欺之告訴，嗣獲臺灣彰化地方法院檢察署以97年度調
    偵字第462號處以不起訴； 至於本於侵權法律關係另提之塗
    銷所有權移轉登記訴訟，最終經臺灣高等法院台中分院於99
    年2月10日以98年度上易字第438號改判命陳麗玲應將上開不
    動產之所有權移轉登記塗銷，回復至沈春貴之名下，旋並臻
    確定。以致雙方間原本達成以物抵債之目的歸於消滅而告落
    空。
  (三)茲被告王金榮向原告貸借款項故而開立本票以為借款憑據，
    已如前述，且在臺灣彰化地方法院檢察署97年度調偵字第46
    2號之偵查程序中，經臺灣彰化地方法院檢察署於98年9月11
    日當場質問被告王金榮後，被告王金榮確亦坦承其有向原告
    借貸借金錢，從一開始到後來總共欠約新臺幣（下同）六、
    七十萬元，雖說被告僅稱欠約六、七十萬元，但若果如是其
    何需開立上述面額累計達 1,091,500元之本票七紙給原告收
    執。若非原告手中尚保留當時一些作為借款憑據之本票影本
    ，則今日原告豈非要深受啞巴吃黃蓮之難言之苦。是今雙方
    間原本達成以物抵債之目的既告歸於消滅落空，則回到最初
    被告王金榮依法仍要擔負返還貸借款項之義務，原告為維權
    益乃提起本訴請求返還借款。並聲明：(1)被告應給付原告1,
    091,500元， 及自起訴狀繕本送達翌日起至清償日止，按年
    息百分之五計算之利息。(2)訴訟費用由被告負擔。
二、被告抗辯：
  (一)被告之前積欠原告之債務經被告陸續還款後最後剩下176,50
    0元，但利息每個月係17,650元，最後累計金額為35萬元，
    起訴狀所附之七張本票均為被告所簽發，被告就其中一部分
    已為清償，惟原告不願將本票交還，原告將母親的房子移轉
    予原告時，原告僅將35萬元之本票交還被告，其餘本票均在
    原告處，被告就清償之事實無證據資料予以證明。
  (二)發票日期95年4月30日、票面金額32萬元、 到期日95年6月5
    日之本票應係偽造， 另鈞院97年度司票字第821號本票裁定
    事件卷宗所附之 發票日期97年4月30日、票面金額32萬、到
    期日97年6月5日之本票，方為被告所簽發，因不可能相隔兩
    年，被告所簽發之該兩紙本票之筆跡竟完全相同，原告所提
    該紙本票有可能係將97年改為95年，就此部分，被告已對原
    告提起確認本票債權不存在之訴，並聲明：(1)原告之訴駁回
    。(2)訴訟費用由原告負擔。
三、兩造爭執之事項：
    原告得請求被告返還之消費借貸金額究為系爭七紙本票之總
    額1,091,500元？抑為350,000元？
四、本院之判斷：
  (一)按稱消費借貸者，謂當事人一方移轉金錢或其他代替物之所
    有權於他方，而約定他方以種類、品質、數量相同之物返還
    之契約。借用人應於約定期限內，返還與借用物種類、品質
    、數量相同之物。民法第474條第1項、 第478條前段條分別
    定有明文。經查：原告主張被告自94年起簽發本票向原告貸
    借款項，金額共計1,091,500元， 業據其提出系爭七紙本票
    影本為證，又兩造曾商議將訴外人沈春貴（即被告之母）所
    有坐落彰化市○○段南郭小段17地號土地應有持分10000 分
    之247，以及其上8022建號（門牌編號為彰化市○○路○段21
    5之2號4樓） 之不動產辦理所有權移轉登記至訴外人陳麗玲
    （即原告之配偶）名下，藉以抵償被告所積欠原告之一切債
    務，原告遂將本票原本交還被告，嗣訴外人沈春貴以受詐欺
    為由，對兩造及訴外人陳麗玲提出詐欺之刑事告訴，並對訴
    外人陳麗玲提起塗銷所有權移轉登記之民事訴訟，嗣刑事部
    分經臺灣彰化地方法院檢察署檢察官以97年度調偵字第 462
    號詐欺案件受理後為不起訴處分確定，惟關於民事訴訟部分
    ，則經臺灣高等法院臺中分院於99年02月10日以98年度上易
    字第 438號民事判決訴外人沈春貴勝訴而訴外人陳麗玲應將
    上開不動產所有權移轉登記予以塗銷確定等事實，有原告所
    提臺灣彰化地方法院檢察署檢察官97年度調偵字第 462號詐
    欺案98年9月11日詢問筆錄影本為憑， 並經本院調取臺灣彰
    化地方法院檢察署檢察官97年度調偵字第 462號詐欺案件刑
    事偵查卷宗查核屬實，又兩造間存有消費借貸關係及系爭七
    紙本票均為被告所簽發，乃被告所自認之事實（見本件卷內
    100年1月21日言詞辯論筆錄），是原告上開主張堪認為真正
    ，雖被告抗辯僅尚積欠原告350,000元， 其餘債務均已清償
    ，原告卻未將本票交還等語，惟按當事人主張有利於己之事
    實者，就其事實有舉證之責任。 民事訴訟法第277條前段定
    有明文。被告抗辯其已清償部分借款之事實，乃屬對於被告
    有利之事實，揆諸上開舉證責任分配法則，自應由被告負擔
    舉證責任，惟被告就已為部分清償之事實迄未能舉證以實其
    說，其抗辯自不可採。至被告翻異前詞抗辯系爭七紙本票其
    中發票日期95年4月30日、票面金額32萬元、到期日95年6月
    5日之本票部分係經偽造，並陳述本院97年度司票字第821號
    本票裁定事件卷宗所附之 發票日期97年4月30日、票面金額
    32萬、到期日97年6月5日之本票（註：該本票係該本票裁定
    事件聲請人即訴外人蔡真所持有），方為被告所簽發，因
    不可能相隔兩年，被告所簽發之該兩紙本票之筆跡竟完全相
    同，原告所提該紙本票有可能係將97年改為95年，被告就此
    部分已提起確認本票債權不存在之訴云云，然本件原告係本
    於消費借貸之法律關係為請求，其所提系爭七紙本票乃屬債
    權憑證，兩造間既曾發生上揭民、刑事法律事件，被告於本
    院100年1月21日言詞辯論期日復自認系爭七紙本票為其所簽
    發，是被告之該部分抗辯實難據為有利於被告之認定。
  (二)綜上所述，原告本於消費借貸之法律關係，訴請被告返還1,
    091,500元之借款，及自起訴狀繕本送達之翌日即99年11月1
    9日起至清償日止， 按年息百分之五計算之法定遲延利息，
    於法並無不合，自應准許。
五、本件判決基礎已臻明確，兩造其餘之攻擊防禦方法及訴訟資
    料經本院斟酌後，核與判決不生影響，無一一論述之必要，
    附此敘明。
六、訴訟費用負擔之依據：民事訴訟法第78條。
中    華    民    國    100   年    1    月    31    日
                       民事第二庭法  官  邱月嬌
以上正本係照原本作成。
如對判決上訴，應於判決送達後20日內向本院提出上訴狀。如委
任律師提起上訴者，應一併繳納上訴審裁判費。
中    華    民    國    100   年    1    月    31    日
                                 書記官  林怡吟
 附    表 :
┌──┬──────┬─────┬──────┬────┐
│編號│發  票  日  │ 票面金額 │  到 期 日  │票    號│
│    │            │（新臺幣）│            │        │
├──┼──────┼─────┼──────┼────┤
│ 1  │95年03月21日│ 15,000元 │95年04月22日│ 549139 │
├──┼──────┼─────┼──────┼────┤
│ 2  │95年02月28日│ 60,000元 │95年04月30日│ 258978 │
├──┼──────┼─────┼──────┼────┤
│ 3  │95年03月31日│176,500元 │95年09月30日│ 258987 │
├──┼──────┼─────┼──────┼────┤
│ 4  │95年04月30日│320,000元 │95年06月05日│ 258992 │
├──┼──────┼─────┼──────┼────┤
│ 5  │95年03月21日│ 60,000元 │95年07月22日│ 540143 │
├──┼──────┼─────┼──────┼────┤
│ 6  │95年04月01日│110,000元 │95年05月31日│ 540145 │
├──┼──────┼─────┼──────┼────┤
│ 7  │96年01月05日│350,000元 │96年03月20日│ 565627 │
└──┴──────┴─────┴──────┴────┘